【裁判字號】    98,保險上,7
【裁判日期】    990608
【裁判案由】    給付保險金
【裁判全文】
臺灣高等法院臺南分院民事判決  98年度保險上字第7號
上  訴  人  丙○○
訴訟代理人  周武旺  律師
被 上訴 人  旺旺友聯產物保險股份有限公司
法定代理人  甲○○
訴訟代理人  乙○○
上列當事人間請求給付保險金事件，上訴人對於中華民國98年7
月9日臺灣臺南地方法院第一審判決（98年度保險字第11號）提
起上訴，本院於99年5月25日言詞辯論終結，判決如下：
    主  文
上訴駁回。
第二審訴訟費用由上訴人負擔。
    事  實
一、上訴人主張：
    伊之配偶李金泉於97年5月8日，向被上訴人投保家庭成員日
    常生活意外責任保險附加傷害保險，保險期間自97年5月8日
    起至98年5月8日止，意外身故保險金額為新台幣（以下同）
    200萬元，並指定伊為受益人（下稱系爭保險契約）。李金
    泉於97年8月28日上午12時許，在自宅欲取浴缸（舊式大型
    浴桶）內之備用水時，失慎墜落桶內，頭插入水中，腳離地
    。因人胖笨重，無法翻起，終因吸水窒息而死。經臺灣臺南
    地方法院檢察署檢察官相驗屍體，解剖鑑定結果，確定為意
    外死亡。上訴人向被上訴人申請理賠，被上訴人原應於98年
    2月10日發給理賠金，竟將李金泉「急性心肌梗塞併溺斃在
    浴缸內」之先行死因，認係直接死因，並認李金泉係在浴缸
    內因急性心肌梗塞發作，致溺斃死亡，非意外事故所致，以
    （98）旺總健字第0131號函通知拒絕理賠。惟李金泉係因失
    慎意外墜入浴桶水中，無法翻起而吸水，致引發急性心肌梗
    塞窒息休克死在浴桶內。是先墜入水中吸水而死，非先行發
    病然後淹水而死。且李金泉生前並無心肌梗塞之病例，若非
    意外落水，絕不致引發急性心肌梗塞。又本件經法務部法醫
    研究所文書審查鑑定結果，亦認定李金泉為「生前溺水」，
    顯係因意外傷害事故而死亡，爰依保險契約，請求被上訴人
    給付保險金200萬元及法定遲延利息。原審為上訴人敗訴之
    判決，上訴人上訴，並於本院聲明：(一)原判決廢棄。(二)被上
    訴人應給付上訴人200萬元，及自民國98年2月10日起至清償
    日止，按年息百分之五計算之利息。
二、被上訴人則以：
    依系爭保險契約第5條第2項之約定，須被保險人李金泉「非
    由疾病引起之外來突發事故」死亡，被上訴人始有給付保險
    金之義務。但依鑑定報告，李金泉若只是單純溺斃，應不會
    引起如報告上所述之心臟病相關症狀。且該浴桶僅高約7、
    80公分，李金泉體型壯碩，不應發生跌落浴桶溺水死亡；況
    法務部法醫研究所文書審查鑑定結果，李金泉係因急性心肌
    梗塞發作，致失能倒在浴缸內無法爬起而溺斃，其死亡確為
    疾病發作所引起，非意外事故死亡，伊無給付保險金之義務
    等語，資為抗辯。並於本院答辯聲明：上訴駁回。
三、兩造不爭執事項：
  (一)被保險人李金泉於97年5月8日，向被上訴人投保系爭保險。
    李金泉於97年8月28日上午12時許，在自宅欲取浴桶（舊式
    大型浴桶）內之備用水時，墜落桶內，頭插入水中，腳離地
    ，因吸水窒息而死。
  (二)本件保險金額為二百萬元。
    以上事實，並有相驗屍體證明書、保險費收據、保險費存根
    聯、保險證明書、系爭保險契約可按（見原審補字卷第11、
    12頁、原審卷第11頁至第14頁、第29頁、第30頁）；並經本
    院調取台灣台南地方法院檢察署97年度相字第1136號相驗卷
    宗查明。
四、兩造之爭點：
    被保險人李金泉是否因意外事故而死亡？
五、得心證之理由：
  (一)按當事人主張有利於己之事實者，就其事實有舉證之責任，
    民事訴訟法第277條前段定有明文。準此，當事人主張權利
    發生者，應就該權利發生之特別要件事實存在，負舉證之責
    任。當事人主張權利障礙、權利消滅者，應就該權利障礙、
    權利消滅之特別要件事實存在，負舉證之責任。又原告對於
    自己主張之事實已盡證明之責後，被告對其主張，如抗辯其
    不實並提出反對之主張者，則被告對其反對之主張，亦應負
    證明之責，此為舉證責任分擔之原則。換言之，各當事人就
    其所主張有利於己之事實，均應負舉證之責，故一方已有適
    當之證明者，相對人欲否認其主張，即不得不更舉反證（最
    高法院著有18年度上字第2855號及19年度上字第2345號判例
    足資參照）。又意外傷害保險，係在承保被保險人非由疾病
    引起之外來突發事故所致傷害，及其所致殘廢或死亡之損失
    ，而人之傷害或死亡之原因，其一來自內在原因，另一則為
    外來事故（意外事故），所謂外來事故（意外事故），係指
    內在原因以外之一切事故而言，其事故之發生為外來、偶然
    而不可預見。意外傷害保險契約之受益人請求保險人給付保
    險金，應證明被保險人係因意外事故而受傷害，惟受益人如
    證明該事故確已發生，且依經驗法則，其發生通常係外來、
    偶然而不可預見者，應認其已盡證明之責。於此情形，保險
    人如抗辯其非屬意外，始應就其抗辯之事實負證明之責，以
    符合舉證責任分配之原則（最高法院96年度台上字第28號判
    決參照）。
  (二)經查：
  １依兩造之系爭保險契約第1條第1、2項之約定，本件事故之
    發生，須係因外來突發的意外傷害事故所致，被上訴人始有
    給付保險金之義務。上訴人雖主張李金泉係因意外事故死亡
    ，但為被上訴人所否認。查，本件事故發生後，臺灣臺南地
    方法院檢察署囑請法務部法醫研究所（下稱法醫研究所）就
    李金泉之死因鑑定結果，認「解剖發現李金泉心臟有急性心
    肌梗塞破裂併心包膜血液填塞，毒物化學檢驗結果均未發現
    含鴉片類、安非他命類、鎮靜安眠藥及其他常見毒藥物分。
    顯微鏡下觀察心臟呈急性心肌梗塞、肺臟呈急性肺水腫現象
    。因解剖時顱底蝶竇內有水分。綜合研判李金泉可能在浴缸
    內（有水）因急性心肌梗塞發作倒在浴缸內，生前有吸入水
    分，致溺斃窒息死亡。其死亡原因：直接引起死亡之疾病或
    傷害：甲、心因性休克併呼吸性休克。乙、急性心肌梗塞併
    溺斃、窒息。丙、在浴缸內。死亡方式：意外。鑑定結果：
    李金泉死亡原因為在浴缸內因急性心肌梗塞發作致溺斃死亡
    。死亡方式為意外。」，有兩造不爭之該鑑定意見書在卷可
    憑（見本院卷(二)第58-60頁），並經本院調取台灣台南地方
    法院檢察署97年度相字第1136號卷宗核閱無誤。查上開鑑定
    書載明李金泉之心臟經解剖後查知「其三尖瓣、僧帽瓣、冠
    狀動脈、左冠狀動脈、左前下行枝、右冠狀動脈均有硬化現
    象，且其心房心室外觀有急性心肌梗塞」（見本院卷(二)第56
    頁至第57頁），及本件事故發生當日李金泉經送往郭綜合醫
    院急救之急診病歷，亦載明「李金泉以前有心臟病」（見本
    院卷(二)第73頁），均認李金泉生前有心臟疾病，於事發後經
    解剖結果，其心臟亦有上開硬化之現象。上開鑑定及急診病
    歷，分別係受檢察官囑託，本於專業所為之鑑定，及事故發
    生後，最初對死者進行急救時所為之記錄，應屬公正客觀而
    可採。李金泉生前既有心臟方面疾病，事發後其心房心室又
    有急性心肌梗塞之情事，則依上開鑑定結果及急診病歷所載
    ，李金泉死亡之原因，並未排除係因其自身心臟疾病發作所
    致。再查，本件事發現場之浴桶，係未定著地上之木製浴桶
    ，深不及洗臉槽高，有照片可稽（見相驗卷第12頁、第13頁
    ）；依上訴人訴訟代理人於原審陳稱「李金泉要從浴桶取水
    出來沖馬桶」（見原審卷第35頁），衡之常理，李金泉若無
    心臟疾病，僅在家中浴桶欲舀水沖廁所，當不致跌入該木製
    浴桶內溺水死亡，上訴人主張李金泉係意外事故死亡，實難
    採信。至於上開鑑定書認定李金泉死亡方式為意外，無非係
    認定李金泉無刑事上他殺或自殺之可能，並非確認李金泉之
    死亡，係導因於「非由疾病引起之外來突發事故所致」，尚
    難以此據為上訴人有利之認定。又經本院向中央健康保險局
    南區分局函索李金泉生前就醫紀錄結果，李金泉生前未因心
    臟方面不適或因心臟方面疾病就診，有該局檢送之就醫紀錄
    明細表可證（見本院卷(二)第64頁至第65頁）。但無心臟疾病
    之就醫紀錄，或係因其不知有此疾病，或因未實際就診，或
    雖罹心血管方面疾病，惟無明顯病徵而未就診，尚難據以認
    定李金泉死亡之原因非由其內在疾病所肇致，亦難以上開就
    醫紀錄，即認李金泉死因係因意外事故死亡。
  ２上訴人雖又主張李金泉或係因先發生溺水，引發心肌梗塞，
    致溺水窒息死亡云云。但經本院檢送上開急診病歷及相驗卷
    ，請法醫研究所再為補充鑑定，亦認定「根據原鑑定報告，
    死者心臟有急性心肌梗塞破裂併心包腔血液填塞(Cardiac
    Tamponade)，亦同時有支持『生前溺水』多項證據，因此二
    者可並列為死亡原因之導因，但以急性心肌梗塞併心包腔血
    液填塞的導因較為重要。溺水窒息引發心肌梗塞的可能性很
    低，研判以心肌梗塞併心包腔血液填塞，導致休克失能，再
    於浴缸中溺水的可能性較大。因死者有急性心肌梗塞破裂併
    心包腔血液填塞，研判死者生前應有心血管方面疾病。死者
    無外傷痕跡，一般正常情況下，因不慎跌落照片中浴桶，引
    發急性心肌梗塞致死的可能性較低」等情，有該所之文書審
    查鑑定書可按（見本院卷(二)第87頁至第89頁），依上開鑑定
    報告，既未排除死者因內在疾病致溺水窒息死亡，反而認死
    者因心肌梗塞併心包腔血液填塞，導致休克失能，再於浴缸
    中溺水的可能性較大，上訴人上開主張亦無可採。
  ３綜上，上訴人雖主張李金泉係因意外事故死亡，但依上開法
    醫研究所鑑定，及郭綜合醫院急診病歷，均未能據為有利上
    訴人之認定。上訴人亦未能舉證證明，依上開說明，上訴人
    之主張，並無可採。
六、從而，上訴人依保險契約，請求被上訴人給付上開保險金及
    法定遲延利息，為無理由，不應准許。原審為上訴人敗訴之
    判決，並無不合。上訴意旨指摘原判決不當，求予廢棄改判
    ，為無理由，應予駁回。
七、本件事證已臻明確，兩造其餘攻擊防禦方法及證據資料，核
    與本件判決結果不生影響，不予一一論述，併予敘明。
八、據上論結，本件上訴為無理由，依民事訴訟法第449條第1項
    、第78條，判決如主文。
中    華    民    國    99    年    6     月    8     日
                  民事第四庭    審判長法  官  吳上康
                                      法  官  王金龍
                                      法  官  陳珍如
上為正本係照原本作成。
如對本判決上訴，須於判決送達後20日內向本院提出上訴狀，未
表明上訴理由者，應於上訴後20日內，向本院提出理由書（須附
繕本）。依法須繳納裁判費並應委任律師為訴訟代理人，始得上
訴。
中    華    民    國    99    年    6     月    11    日
                                      書記官  易慧玲
【附記】
民事訴訟法第466條之1：
(1)對於第二審判決上訴，上訴人應委任律師為訴訟代理人。但上
  訴人或其法定代理人具有律師資格者，不在此限。
(2)上訴人之配偶、三親等內之血親、二親等內之姻親，或上訴人
  為法人、中央或地方機關時，其所屬專任人員具有律師資格並
  經法院認為適當者，亦得為第三審訴訟代理人。
民事訴訟法第466條之2第1項：
  上訴人無資力委任訴訟代理人者，得依訴訟救助之規定，聲請
  第三審法院為之選任律師為其訴訟代理人。

司法院資訊處製作；財團法人民間司法改革基金會備份。
